【裁判字號】    98,訴,709
【裁判日期】    980930
【裁判案由】    第三人異議之訴
【裁判全文】
臺灣臺南地方法院民事判決               98年度訴字第709號
原      告  乙○○○
訴訟代理人  蘇明道律師
被      告  臺灣土地銀行股份有限公司
法定代理人  丁○○
訴訟代理人  甲○○
上列當事人間請求第三人異議之訴事件，經本院於民國98年9月
16日言詞辯論終結，判決如下：
    主  文
被告應給付原告新臺幣貳佰零伍萬參仟零肆拾元，及自民國九十
八年九月十六日起至清償日止，按週年利率百分之五計算之利息
。
訴訟費用新臺幣貳萬壹仟參佰玖拾肆元由被告負擔。
    事實及理由
壹、程序部分
    按訴狀送達後，原告不得將原訴變更或追加他訴。但有下列
    各款情形之一者，不在此限：（三）擴張或減縮應受判決之
    事項者；（四）因情事變更而以他項聲明代最初之聲明者。
    本件原告提訴主張依據民法繼承編施行法第 1條之3第4項之
    規定，對被繼承人之債務，僅以所得遺產為限，負清償責任
    ，因此提起第三人異議之訴，並聲明：「本院98年度司執字
    第 35310號債權人台灣土地銀行股份有限公司與債務人乙○
    ○○即趙月霞之繼承人間給付借款強制執行事件，對原告所
    為之強制執行程序應予撤銷」，嗣於本院審理中，本院民事
    執行處核給被告收取命令，致執行程序終結，而不得請求撤
    銷所為之強制執行程序，情事有所變更，原告爰變更聲明為
    ：「被告應給付原告新臺幣（下同） 2,053,190元，及自起
    訴狀繕本送達被告之翌日起至清償日止，按週年利率百分之
    5計算之利息。」，復於本院民國（下同）98年9月16日言詞
    辯論期日，減縮訴之聲明為請求 2,053,040元；利息則自98
    年 9月16日起算。經核與首揭規定均無不合，應予准許，合
    先敘明。
貳、實體部分
一、原告起訴主張：
    (一)伊之母即楊趙月霞邀同楊進義為連帶保證人，於民國86年
      12月30日，以台南市○○○○街1巷2號及其座落土地為擔保
      品設定抵押權（最高限額396萬元），向被告貸得330萬元
      。楊趙月霞於 96年7月13日死亡，原告及楊進義、楊正宇
      、丙○○為其法定繼承人，惟因對前揭債權毫無所悉，未
      於法定期間內拋棄或限定繼承，亦未繼承任何財產。嗣被
      告執鈞院 98年度執字第27541號債權憑證（債務人包含被
      告及楊趙月霞其他繼承人）執行原告所有對第三人第一商
      業銀行股份有限公司佳里分公司、京城商業銀行股份有限
      公司佳里分公司、佳里中山郵局存款債權（受理案號98年
      度司執字第 35310號，以下稱第一銀行佳里分行、京城銀
      行佳里分行及佳里中山郵局），始知悉前開債務之存在。
    (二)原告於婚後即未與其母同住，且楊趙月霞係傳統婦女，沒
      有什麼債務或財產，故原告始未辦理拋棄或限定繼承，況
      原告並未繼承任何財產，由原告就前開債務負清償責任，
      顯然有失公平，依民法繼承編施行法第 1條之3第4項，原
      告僅需以所得財產為限，負清償責任。又本件訴訟審理中
      ，系爭帳戶業經鈞院民事執行處核發收取命令，經被告收
      取執行完畢，爰依民法第 179條，請求被告返還業經收取
      之不當得利。
    (三)並聲明：被告應給付原告2,053,040元，及自98年9月16日
      至清償日止，按週年利率百分之5計算之利息。
二、被告則以：本案借款係楊趙月霞於86年12月30日向本行聲請
    「長期房屋修繕擔保放款」，既楊趙月霞原住居於台南市○
    ○○○街1巷2號，於系爭房屋拍賣後始行搬離，原告亦自承偶
    而會探望母親，則原告就系爭房屋經拍賣、楊趙月霞搬離之
    原委，全無所悉，並不符常理等語置辯。並聲明：駁回原告
    之訴。
三、兩造不爭執事項：
    (一)原告之母即楊趙月霞邀同楊進義為連帶保證人，於86年12
      月30日，以台南市○○○○街1巷2號及其坐落土地為擔保品
      設定抵押權（最高限額396萬元），向被告貸得330萬元。
    (二)嗣系爭借款未獲清償，經被告向本院聲請核發87年度促字
      第 15456號支付命令獲准，被告持該執行名義，以楊趙月
      霞、楊進義為債務人執行系爭房地（ 87年度執字第19707
      號），拍賣終結後所得價金並於 88年8月20日實行分配，
      未獲全額清償，並獲發債權憑證。被告執87年度執字第19
      707 號債權憑證聲請強制執行，因拍賣無實益，經本院發
      給93年度執字第 23432號債權憑證，又執該債權憑證對楊
      趙月霞之繼承人（含原告）聲請強制執行，因拍賣無實益
      ，經本院發給98年度執字第27541號債權憑證。
    (三)被告執本院98年度執字第 27541號債權憑證（債務人包含
      被告及楊趙月霞其他繼承人）執行原告所有對第一銀行佳
      里分行、京城銀行佳里分行及佳里中山郵局存款債權（受
      理案號98年度司執字第35310號）。
    (四)楊趙月霞於 96年7月13日死亡，原告及楊進義、楊正宇、
      丙○○為其法定繼承人，原告未於法定期間內拋棄或限定
      繼承。
    (五)楊趙月霞在88年10月19日以前均住在台南市東區○○○○街
      1巷2號。
    (六)原告並未自被繼承人楊趙月霞繼承任何財產。
四、本件兩造爭執之點：
    原告起訴主張依民法繼承編施行法第 1條之3第4項，僅需以
    所得財產為限，負清償責任，是被告依本院98年度執字第27
    541 號債權憑證收取原告前揭存款債權係屬不當得利，應予
    返還。被告則以原告對於系爭債務之存在，應可知悉等語置
    辯，是本件爭點在於：(一)原告是否知悉系爭借款之存在？
    (二)由原告繼續履行是否顯失公平？
五、本院之判斷：
    (一)原告並不知悉系爭債務之存在
      1.按繼承人自繼承開始時，除本法另有規定外，承受被繼
        承人財產上之一切權利、義務，修正前民法第1148條本
        文訂有明文。查楊趙月霞邀同楊進義為連帶保證人，於
        民國86年12月30日，以台南市○○○○街1巷2號及其坐落
        土地為擔保品設定抵押權（最高限額 396萬元），向被
        告貸得 330萬元。嗣系爭借款未獲清償，經被告向本院
        聲請核發 87年度促字第15456號支付命令獲准，被告持
        該執行名義，以楊趙月霞、楊進義為債務人執行系爭房
        地（87年度執字第 19707號），拍賣終結後所得價金並
        於88年 8月20日實行分配，未獲全額清償，並獲發債權
        憑證。被告執 87年度執字第19707號債權憑證聲請強制
        執行，因拍賣無實益，經本院發給 93年度執字第23432
        號債權憑證，又執該債權憑證對楊趙月霞之繼承人（含
        原告）聲請強制執行，因拍賣無實益，經本院發給98年
        度執字第27541號債權憑證。楊趙月霞於96年7月13日死
        亡，原告及楊進義、楊正宇、丙○○為其法定繼承人，
        原告未於法定期間內拋棄或限定繼承，依民法前揭規定
        ，原告及楊進義、楊正宇、丙○○應承受楊趙月霞上開
        債務，為兩造所不爭執，並有本院 87年度執字第19707
        號、93年度執字第 23432號、楊趙月霞戶籍謄本及本院
        98 南院龍家字第980017864號函等件在卷足按，故被告
        主張原告為楊趙月霞之繼承人，應繼承系爭債務一節，
        固可採信。
      2.惟按繼承在民法繼承編中華民國98年5 月22日修正施行
        前開始，繼承人因不可歸責於己之事由或未同居共財者
        ，於繼承開始時無法知悉繼承債務之存在，致未能於修
        正施行前之法定期間為限定或拋棄繼承，且由其繼續履
        行繼承債務顯失公平者，於修正施行後，以所得遺產為
        限，負清償責任，民法繼承篇施行法第1 條之3第4項訂
        有明文。另按為限定繼承之繼承人，就被繼承人之債務
        ，惟負以遺產為限度之物的有限責任。故就被繼承人之
        債務為執行時，限定繼承人僅就遺產之執行居於債務人
        之地位，如債權人就限定繼承人之固有財產聲請強制執
        行，應認限定繼承人為強制執行法第15條之第三人，得
        提起第三人異議之訴，請求撤銷強制執行程序（最高法
        院75年第4次民事庭決議參照）。
      3.查原告主張於婚後即搬離娘家，僅偶爾與姊妹回家探望
        母親楊趙月霞，並未與楊趙月霞同財共居，且從未聽楊
        趙月霞談起有向被告為上開借貸之情事，返家亦未發現
        房屋有被查封等情，均經證人丙○○到庭證述詳實，參
        以傳統婦女出嫁後對於娘家經濟狀況多不過問之習俗，
        原告之主張尚難謂離情背理，雖被告辯以既然原告等會
        回家探望楊趙月霞，則就楊趙月霞於88年10月19日後因
        系爭房屋拍賣而搬離之事，勢必知悉，原告就其原委全
        然不知，不符常理等語，惟查楊趙月霞在88年10月19日
        以前均住在台南市東區○○○○街1巷2號，為兩造所不爭
        執，88年因弟弟即楊進義擔心楊趙月霞一人獨居、身體
        又不好，才要求楊趙月霞搬去同住，原告與其姊妹雖曾
        向楊趙月霞詢問系爭房屋之情形，但楊趙月霞表示係因
        楊進義做生意需要金錢，所以才由楊進義去處理並賣掉
        系爭房屋等語，亦經前揭證人證述在案，酌以一般民眾
        對於借貸、抵押或出賣等概念，未必能清楚劃分，楊趙
        月霞向原告表示係「出賣」系爭房屋，致原告與其姊妹
        誤以為楊趙月霞並未負有前揭債務，亦非毫無可能，被
        告復未能另行提出原告知悉系爭債務存在之證據，是原
        告主張因未與楊趙月霞同居共財，不知悉系爭債務之存
        在，致未能於修正施行前之法定期間內為限定或拋棄繼
        承等語，尚堪採信。
    (二)由原告繼續履行系爭債務顯失公平
      原告應繼承楊趙月霞前開債務及於繼承開始時因未同財共
      居無法知悉繼承債務之存在，致未能於 98年5月22日前於
      法定期間內為限定或拋棄繼承等情，業已論斷如上，按前
      述民法繼承篇施行法第1條之3第 4項，所謂由繼承人繼續
      履行債務顯失公平者，立法者並未為任何定義或例示，惟
      查本條第2項至第4項係於 98年6月10日配合民法第1148條
      以下有關概括繼承改採限定繼承而增訂，考民法第1148條
      以下改採限定繼承之目的，係在於避免繼承人因不知法律
      而未於法定期間內為限定或拋棄繼承之聲請，致背負繼承
      債務而影響生計之不合理現象；又如強令繼承人須負無限
      責任，以其本身固有財產清償，將使子孫代代不能脫卸負
      累，實有違近代民法之精神。次查，又因民法修正後之第
      1148條以下僅適用於修正公布後之繼承案件，對於修正公
      布前者，固有溯及適用之必要，但為求維護債權人之信賴
      、法安定性及避免有害交易安全，故於施行法增訂本條並
      限縮其溯及之範圍，「僅」適用於98年5 月22日前在適用
      概括繼承舊制下，因保證、代位繼承或不可歸責於繼承人
      之事由致未能在法定期間內為限定或拋棄繼承等原因，致
      繼承人受其所不知債務桎梏之案件，是繼承人所繼承之債
      務是否顯然大於繼承財產、與被繼承人之親疏遠近、對繼
      承人未來生活之影響及繼承人之資力等，均應為是否「顯
      失公平」判斷之綜合考量因素之一，查本件原告固然有相
      當資力，足以清償前述系爭債務，此有原告97年度綜合所
      得稅各類所得資料清單在卷可徵，惟原告並未自被繼承人
      楊趙月霞處繼承任何財產，為兩造所不爭執，且原告就前
      揭系爭借貸並未享有任何利益，復與楊趙月霞僅有每年數
      次探望之情，且如前所述，原告為楊趙月霞出嫁之女兒，
      依我國之習俗，出嫁之女兒咸少過問娘家之財務，是由原
      告就前述系爭債務負清償之責，顯與一般人之法感情有違
      ，並與前述繼承編修正之思維相背，自應認為由原告就系
      爭債務負清償責任顯然有失公平。
    (三)另按強制執行法第15條所定第三人異議之訴，以排除執行
      標的物之強制執行為目的，故同條所謂強制執行程序終結
      ，係指對於執行標的物之強制執行程序終結而言（司法院
      院解字第2776號參照），若執行程序業已終結，則僅得依
      民法不當得利之規定請求返還因執行所得之利益（最高法
      院70年第24次民事庭決議意旨參照）。經查被告業已執本
      院98年度執字第 27541號債權憑證，收取原告所有對第三
      人第一銀行佳里分行、京城銀行佳里分行及佳里中山郵局
      之存款債權，合計2,053,040 元，為兩造所不爭執，復經
      本院調閱本院98年度執字第35310 號執行案卷查明屬實，
      是本件強制執行程序業已因滿足被告之上述債權而終結，
      自屬無疑。復查原告於繼承開始時，因為未與被繼承人楊
      趙月霞同居共財無法知悉前揭債務之存在，致未能於98年
      5 月22日前於法定期間內為限定或拋棄繼承，且原告並未
      自楊趙月霞處繼承任何財產，彼此關係亦難謂親密，由原
      告就前述債務負清償責任有失公平等情，業如前述，是依
      民法繼承篇施行法第1 條之3第4項之規定，原告得僅以所
      得遺產為限，負清償責任。然因前揭強制執行程序業經終
      結，故原告以情事變更為由，改依民法第179 條請求被告
      返還不當得利，自屬有據。
參、綜上，原告依民法繼承編施行法第1 條之3第4項規定，主張
    對於被繼承人楊趙月霞前揭繼承債務僅以所得遺產為限，負
    清償責任，且因原告並未自被繼承人楊趙月霞處繼承任何財
    產，是被告依據本院98年度執字第 27541號債權憑證收取原
    告對於第三人第一銀行佳里分行、京城銀行佳里分行及佳里
    中山郵局存款債權，合計 2,053,040元，係屬不當得利，原
    告依民法第179 條之規定，請求被告如數給付並自言詞辯論
    終結期日即98年9月16日起至清償日止，按週年利率百分之5
    計算之利息，為有理由，應予准許。又本件訴訟費用為
    21,394元，應由敗訴之被告負擔，爰依民事訴訟法第87條第
    1項確定如主文第2項所示。
肆、本件事證已臻明確，兩造其餘攻擊防禦方法與本件判決結果
    無涉，爰不一一論述，併此敘明。
伍、據上論結，原告之訴為有理由，依民事訴訟法第78條、第87
    條第1項，判決如主文。
中     華     民     國     98    年    9    月    30  日
                     民事第一庭    法  官  周素秋
以上正本係照原本作成。
如對本判決上訴，須於判決送達後20日內向本院提出上訴狀。
中    華    民    國    98    年    9     月    30    日
                                   書記官  洪育祺


司法院資訊處製作；財團法人民間司法改革基金會備份。
